【裁判字號】    91,訴,6576
【裁判日期】    920227
【裁判案由】    損害賠償等
【裁判全文】
臺灣臺北地方法院民事判決  九十一年度訴字第六五七六號
    原      告  丙○○
    訴訟代理人  丁○○
    被      告  中興商業銀行股份有限公司
                            設.
    法定代理人  甲○○      住.
    訴訟代理人  乙○○      住.
右當事人間請求損害賠償等事件，本院判決如左：
    主      文
原告之訴駁回。
訴訟費用由原告負擔。
    事      實
甲、原告方面：
壹、聲明：
（一）被告應給付原告新臺幣（下同）一十萬元。
（二）被告應向財團法人金融融合徵信中心註銷被告之停卡記錄、並以如附件一之方
      式刊載「道歉啟事」，及致函國泰商業銀行股份有限公司、玉山商業銀行股份
      有限公司（內容如附件二）。
貳、陳述：
一、原告於民國八十七年四月間與被告訂立信用卡使用契約，嗣原告因遲延清償消費
    簽帳款或清償數額未達當期應繳最低金額遭被告強制停卡，惟原告於九十年九月
    二十日已繳清欠款，並將信用卡剪斷退回被告公司，故兩造已無任何契約關係存
    在，詎被告竟於九十一年三月二十六日向財團法人金融聯合徵信中心（下稱聯合
    徵信中心）申報強制停卡，使原告於九十一年八月間突遭現有之信用卡發卡銀行
    即國泰商業銀行股份有限公司（下稱國泰銀行）與玉山商業銀行股份有限公司（
    下稱玉山銀行）通知停卡，同年十月間向中華商業銀行申請個人信用貸款時，亦
    遭中華商業銀行以原告之強制停卡紀錄而未與核貸。然被告向聯合徵信中心申報
    原告信用卡之強制停用紀錄係因被告之作業疏失，被告承辦人員梁先生允諾向聯
    合徵信中心取消該項紀錄，惟原告於同年十月三十日向聯合徵信中心查詢信用紀
    錄，仍是強制停用狀態，被告顯有故意侵害原告信用之行為。而原告持有國泰銀
    行與玉山銀行信用卡，多年來應原告之消費需求，使原告得以循環利用，上開二
    卡遭停用後，使原告喪失循環利用、延後還款之利益；原告向中華商業銀行申請
    之信用貸款亦因該行徵信原告遭制停卡而未予以核貸，是被告之故意行為顯已損
    及原告之信用，並使原告受有實質之損害，為此依據民法第一百八十四條、第一
    百九十五條侵權行為法律關係，訴請被告賠償中華商業銀行未能核准原告貸款及
    國泰銀行、玉山銀行停止原告使用信用卡之信用損失十萬元，被告並應向聯合徵
    信中心註銷原告之強制停卡紀錄、致函國泰銀行及玉山銀行回復原告之信用。
二、依兩造之信用卡約定條款第二十一條第二項第二款：「持卡人如有一期未繳付最
    低應繳金額或所繳付款項未達貴行所定最低應繳金額者，經貴行事先通知或催告
    後，得：：暫時停止持卡人使用信用卡之權利。」、第二十二條第二項：「持卡
    人如有前條第二項各款事由之一：：經貴行事先通知或催告後，貴行得隨時縮短
    持卡人延後付款期限或視為全部到期。」、同條第五項：「持卡人如有第一項或
    第二項之事由或信用卡有效期限屆至者，貴行得以書面通知持卡人終止契約。」
    ，又據中華民國銀行商業同業公會所頒之辦理信用卡業務自律公約第七項第二款
    規定：「發卡機構僵持卡人之債信不良之紀錄登錄於金融聯合中心前，須將登錄
    債信不良原因與日後對持卡人可能影響情形告知持卡人，使其有提出異議之機會
    。」等規定，足證被告欲停止原告信用卡之使用前，應有書面通知，或需令持卡
    人知悉，惟原告於該期間屢與被告協商還款計劃，卻從未得到相類告知，被告聲
    請高雄地方法院向原告所發八十九年度促字第七三三二二號支付命令，因送達不
    到而失其效力，被告並未因此而履行通知義務，顯見被告逕自為強制停卡之處分
    並未對原告履行通知義務，被告謂其於八十九年八月十六日以強制停用原告之信
    用卡云云，僅為其內部決策，且聯合徵信中心信用報告記載之停用日期為九十一
    年三月二十六日，亦與被告所言不符。縱停卡日期為九十一年三月二十六日，原
    告之信用卡本於九十年到期，其欠款亦於同年九月繳清，信用卡亦剪斷後退回被
    告公司，兩造已無法律關係存在，原告實無強制停卡之理由，亦無權提報聯合徵
    信中心原告之信用卡資料。
三、再者，原告於九十一年九月四日向被告公司申訴此事件，承辦人員梁先生表示同
    意將登載於聯合徵信中心之資料「強制停卡，消費款項未繳」恢復為「一般停用
    」，並非如被告所言該承辦人員僅同意修正為「強制停卡，欠款繳清」。
四、至被告於八十九年八月十五日以電話通知原告，若不處理將受強制停用信用卡之
    處分云云，原告已允諾償還五千元，並無不處理，被告並不足以達通知責任，又
    參照催收狀態明細表可知，九十年七月之紀錄中，原告同為繳付五千元，以常理
    觀之，如被告自始不接受該五千元之清償，應會在七月份完成強制停卡動作，而
    被告竟以其不接受八月份清償之五千元即逕作強制停卡，與常理有悖。
五、又本件被告所提卡片狀態查詢表雖載強制停用日期為八十九年八月十六日，惟於
    九十一年三月二十六日竟載為「催收戶收回困難」，原告於九十年九月二十日已
    清償欠款完，並非已連續數月繳款未達最低應繳金額，被告又何以事後翻異，且
    與九十一年三月二十六日報送聯合徵信中心「強制停卡」相互矛盾，顯見被告已
    有故意侵權行為。
參、證據：提出中興商業銀行國際信用卡繳款通知書、財團法人金融聯合徵信中心當
    事人綜合信用報告、中華商業銀行及時貸（卡）申請書、信用卡契約書、卡片歷
    史資料狀態查詢表、中華民國銀行商業同業公會全聯合會信用卡業務委員會所屬
    機構辦理信用卡業務自律公約各一份為證。
乙、被告部分：
壹、聲明：如主文所示。
貳、陳述：
一、本件原告先後於八十七年三月、五月間向被告申辦信用卡，兩造並訂有信用卡使
    用契約，原告於同年八月間取得被告核發之信用卡且開卡使用，詎其自八十九年
    四月至七月間繳款未達最低繳款金額或完全未繳款，經被告派員連絡，仍不按時
    處理，被告依契約本可不待通知原告即逕行強制停卡，然被告尚曾於八十九年八
    月十五日以電話通知，告知若不處理將受強制停用信用卡之處分，原告竟表示「
    停就停」，被告無奈僅得於次日（即八月十六日）依兩造簽立之信用卡契約條款
    第二十一條第一項第三款及第二十二條第一項之約定，強制停用其信用卡，依被
    告提出之卡片狀態表，信用卡之「強制停用」代號設定為「１７」，而原告卡片
    歷史資料查詢表中，原告所有之兩張信用卡皆於八十九年八月十六日設定為１７
    之強制停用狀態。被告並於同日由催收經辦人員填具強制停用申請表，經確認經
    辦人員確認，並呈由主管用印核准後傳真於聯合徵信中心，變更原告之信用卡狀
    態為強制停用；而被告之信用卡強制停用後，被告結算原告積欠總額始向台灣高
    雄地方法院對原告聲請核發支付命令，嗣原告雖已結清其所欠之本金，然依台北
    市銀行公會成立之聯合徵信中心九十一年四月十二日（91）金徵（資）字第二四
    四六號函、九十一年八月二十二日（91）金徵（研）字第五九六七號函說明，其
    強制停用之記錄，有其一定之揭露期間，並不因原告繳清欠款而改變，因此原告
    遭強制停卡乃其欠款未繳之當然結果，被告上傳原告信用卡使用狀況資料，乃為
    符合中華民國銀行商業同業公會全聯合會信用卡業務委員會所屬機構辦理信用卡
    業務自律公約之要求，非不法侵害，又原告嗣後雖已清償欠款，被告僅得更正記
    錄為欠款繳清，而無法更動其信用卡強制停用記錄。
二、被告公司員工梁先生確曾接獲原告來電，惟其僅回覆原告，由於其所欠本金已繳
    清，同意將其登載於聯徵中心之資料由「強制停卡，消費款項未繳」修正為「強
    制停卡，欠款繳清」。
三、兩造之信用卡約定條款第二十二條第二項係於「持卡人有一期未繳或未達最低應
    繳金額者」適用之，惟本件原告於受強制停卡前已連續數月繳款未達最低應繳金
    額，其中更不乏有完全未繳款者，因此原告之情況並不適用條款第二十二條第二
    項，而應適用同條第一項「貴行『無須事先通知或催告』，得隨時縮短持卡人延
    後付款期限或視為全部到期」。另「信用卡業務自律公約」中僅列明「發卡機構
    應將登錄債信不良之可能影響情形『告知』持卡人，使其有提出異議之機會」，
    惟其並未強制規定「告知之方式」，若將「告知」定為強制停卡之成立生效要件
    ，並明定告知方式，則持卡人蓄意不受告知，將可不被停卡而任意消費。可見，
    此僅係各銀行對持卡人加強服務之公約規範，並無強制效力。況原被告間所簽立
    者為信用卡使用契約，自有契約條款為據，「信用卡業務自律公約」得否為契約
    之內容，恐有疑義，原告以此為據，認定被告有告知之義務，自有不宜。退萬步
    言，縱原告要求強制停卡應被告知，被告亦曾以電話通知原告。
參、證據：提出信用卡契約條款、支付命令、信用卡催收狀態明細表、卡片歷史資料
    及狀態查詢表、信用卡強制停用申請表、信用卡催收款收回帳戶調整單、聯合徵
    信中心九十一年四月十二日（91）金徵（資）字第二四四六號函、九十一年八月
    二十二日（91）金徵（研）字第五九六七號函各一份、信用卡申請書、信用卡徵
    信評等表各二份、信用卡繳款通知書四紙為證。
    理    由
一、本件原告主張：原告八十七年四月間與被告訂立信用卡使用契約向被告申辦信用
    卡使用，嗣原告因遲延清償消費簽帳款（或清償數額未達當期應繳最低金額）遭
    被告強制停卡，惟原告其後於九十年九月二十日已繳清欠款，嗣並將信用卡剪斷
    退還被告，故兩造已無契約關係存在，詎被告竟於九十一年三月二十六日向聯合
    徵信中心申報原告強制停卡，使原告於九十一年八月間突遭現有之信用卡發卡之
    國泰銀行、玉山銀行通知停卡，使原告喪失循環利用、延後還款之利益；另同年
    十月間向中華商業銀行申請個人信用貸款時，亦遭該行以原告強制停卡紀錄而未
    予核貸，原告於同年十月三十日向聯合徵信中心查詢信用紀錄，仍是強制停用狀
    態，被告顯有故意侵害原告信用之行為，並使原告受有實質之損害，為此依民法
    第一百八十四條、第一百九十五條侵權行為法律關係，訴請被告賠償中華商業銀
    行未能核准原告貸款及國泰銀行、玉山銀行停止原告使用信用卡之信用損失十萬
    元，被告並應向聯合徵信中心註銷原告之強制停卡紀錄、致函國泰銀行及玉山銀
    行回復原告之信用等情。被告則以：本件原告先後於八十七年三月、五月間向被
    告申辦信用卡，原告於同年八月間取得被告核發之信用卡且開卡使用，詎其自八
    十九年四月至七月間繳款未達最低繳款金額或完全未繳款，經被告派員連絡，仍
    不按時處理，被告依約本可不待通知原告即逕行強制停卡；而被告曾於八十九年
    八月十五日以電話通知，告知若不處理將受強制停用信用卡之處分，原告表示停
    就停，被告僅得於次日（即八月十六日）依兩造簽立之信用卡契約條款第二十一
    條第一項第三款及第二十二條第一項之約定，強制停用其信用卡，並於同日由催
    收經辦人員填具強制停用申請表，並呈由主管用印核准後傳真資料至聯合徵信中
    心，變更原告之信用卡狀態為強制停用；嗣原告雖已結清其所欠之本金，然依台
    北市銀行公會成立之聯合徵信中心九十一年四月十二日（91）金徵（資）字第二
    四四六號函、九十一年八月二十二日（91）金徵（研）字第五九六七號函示，信
    用卡強制停用記錄，有其一定之揭露期間，並不因原告繳清欠款而改變，因此原
    告遭強制停卡乃其欠款未繳之當然結果，被告上傳原告信用卡使用狀況資料，乃
    為符合中華民國銀行商業同業公會全聯合會信用卡業務委員會所屬機構辦理信用
    卡業務自律公約之要求，並非不法之侵害，又原告嗣後雖已清償欠款，被告僅得
    更正記錄為欠款繳清，而無法更動其信用卡強制停用記錄本等語，資為抗辯。
二、按「民事訴訟如係由原告主張權利者，應先由原告負舉證之責，若原告先不能舉
    證，以證實自己主張之事實為真實，則被告就其抗辯事實即令不能舉證，或其所
    舉證據尚有疵累，亦應駁回原告之請求。」、「侵權行為賠償損害之請求權，除
    須有損害之發生，及有責任原因之事實外，並以二者之間有相當因果關係為其成
    立要件，故侵權行為賠償損害之訴訟，原告須先就上述成立要件為相當之證明，
    始能謂其請求權存在。」最高法院著有十七年上字第九一七號判例、四十四年度
    台上字第一○八號判決可資參照。經查，本件原告起訴主張：伊於八十七年四月
    間與被告訂立信用卡使用契約，嗣因遲延清償消費簽帳款或清償數額未達當期應
    繳最低金額遭被告強制停卡，惟伊已於九十年九月二十日繳清欠款，其後並將信
    用卡剪斷退回被告公司等情，為被告所不爭執，且有信用卡契約、信用卡申請書
    、信用卡徵信評等表等件在卷足憑，自堪信為真實。至原告另主張：被告於原告
    將信用卡欠款清償完畢，並將卡片剪斷寄回後，始於九十一年三月二十六日才向
    聯合徵信中心報送原告強制停卡資料，且未盡通知原告之義務，造成原告受有中
    華商業銀行未能核准原告貸款及國泰銀行、玉山銀行停止原告使用信用卡之信用
    損失十萬元云云，則為被告所否認，且以前揭情詞置辯，而查：
（一）、本件原告持有訴外人玉山銀行、國泰銀行信用卡之停卡原因，玉山銀行信用
        卡部分為原告自行申請停卡；國泰銀行信用卡部分則為原告持用國泰銀行信
        用卡期間，就九十年十二月、九十一年三月、九十一年六月份信用卡消費簽
        帳款均全額逾期未繳，致該行以信用貶落強制停卡一節，為原告提出之財團
        法人金融聯合徵信中心當事人綜合信用報告「信用卡資訊」、「信用卡遲延
        繳款資訊」欄記載甚明，是原告主張伊遭國泰銀行、玉山銀行停止信用卡之
        使用，係因被告向聯合徵信中心報送信用卡強制停用資料所致云云，顯與事
        實不符；另原告向中華商業銀行申辦及時貸（卡）遭退件一事，固據其提出
        中華商業銀行及時貸（卡）申請書一件為證，惟前揭遭退件之及時貸（卡）
        申請書上並未加註退件理由，是訴外人中華商業銀行究以何由未核准原告之
        貸款，無從逆料，亦難執此遽謂原告未獲中華商業銀行核准貸款，係因被告
        向聯合徵信中心報送信用卡強制停用資料所致，是原告主張就此主張，尚無
        可採。
（二）、次按「同意貴行於符其營登記項目或章程所定之需要，得蒐集、電腦處理、
        國際傳遞及利用本人及附卡申之個人資料，並同意貴行得將以上資料提供予
        財團法人金融聯合徵信中心、聯合信用卡處理中心、財團法人金融資訊服務
        中心及財政部指定之機構，並提供有關機構查詢。」一事，業經原告於信用
        卡申請書中聲明同意（原告之信用卡申請書右方同意聲明欄第二項參照），
        又「信用卡申請人持卡人同意貴行、往來之金融機構、財團法人金融聯合徵
        信中心、財團法人金融資訊處理中心、財團法人聯合信用卡處理中心，得依
        法令規定蒐集、電腦處理、國際傳遞及利用其個人資料。」「持卡人如有下
        列事由之一者，貴行無須事先通知或催告，得降低持卡人之信用額度、調整
        循環信用最低應繳比率或金額暫時停止持卡人使用信用卡之權利：３、持卡
        人連續二期未繳付最低應繳金額或所繳付款項未達貴行最低應繳金額」各項
        ，復經兩造於信用卡契約第四條前段、第二十一條第一項第三款約明。經查
        ，本件原告於八十九年四月至七月間，延未清償消費簽帳款或清償數額未達
        當期應繳最低金額（八十九年四月份最低應繳金額為八千五百九十五元，原
        告僅清償五千元；八十九年五月份最低應繳金額為七千七百四十三元，原告
        未繳付欠款；八十九年六月份最低應繳金額為一萬一千七百二十六元，原告
        僅清償五千元）一事，業經被告提出與所述相符之八十九年四月七月之繳款
        通知書為證，且為被告所不爭執，從而，本件原告既有連續二期未繳付最低
        應繳金額或所繳付款項未達被告所定最低應繳金額之違約情事於前，嗣被告
        依系爭信用卡契約第二十一條第一項第三款約定未經通知逕行停止原告使用
        被告核發之信用卡，並依財政部金融局規定執行金融聯合徵信中心持卡人基
        本信用資料及額度報送，將此信用卡使用資訊報送聯合徵信中心（此業經原
        告於系爭信用卡申請書明示同意並於契約條款約明），即屬有據。至中華民
        國銀行商業同業公會全國聯合會信用卡業務委員會所屬機構辦理信用卡業務
        自律公約」雖於第一章第七節第二點明示「發卡機構將持卡人之債信不良之
        記錄登錄於金融聯合徵信中心前，需將登錄債信不良原因與日後持卡人可能
        之影響情形告知持卡人，使其有提出異議之機會。」，惟該信用卡業務自律
        公約為銀行商業同業公會全國聯合會信用卡業務委員會綜合各界意見訂定供
        會員遵守參辦，姑不論本件被告稱其已以電話告知原告將強制停用其信用卡
        ，並舉信用卡催收狀態明細表為證，原告稱其未受告知一事之真偽尚非無疑
        ，然被告於依約強制停止原告使用信用卡後，據實將上開資料報送聯合徵信
        中心既係依法而為且經原告同意，縱原告未獲告知一事確屬實情，然此亦僅
        屬違反銀行同業間之約定，要難指為不法之侵害。
（三）、又原告主張被告於兩造無信用卡使用契約關係後，始於九十一年三月二十六
        日向聯合徵信中心報送原告信用卡強制停用資料云云，固提出財團法人金融
        聯合徵信中心當事人綜合信用報告之「停用日期」記載為憑，惟為被告所否
        認，並舉卡片歷史資料及狀態查詢表、信用卡強制停用申請表為證，而觀諸
        前揭當事人綜合信用報告「信用卡資訊」欄各項記載僅有：「額度」、「啟
        用日期」、「停用日期」、「使用狀態」等，甚為簡略，該報告未能就信用
        卡持卡人之使用情形為完整記載，自不待言。而綜覽該報告之記錄格式，「
        停用日期」之記載係對應「啟用日期」而為，故該「停用日期」欄所載者，
        應係指兩造正式終止信用卡使用契約之日期，即最終之停用日期而言，非契
        約未合法終止前之暫時強制停用信用卡之日期（依系爭信用卡使用契約第二
        十一條第一項第三款規定，強制停用信用卡屬暫時停用。）。次審酌上揭報
        告書中「使用狀態」明載（強制停用：欠款繳清，繳清日期90/09/20），而
        衡諸常情信用卡遭強制停用一事發生時點，恆早於繳清欠款之時點，另原告
        亦自認伊因遲延清償消費簽帳款或清償數額未達當期應繳最低金額遭被告強
        制停卡，其後方於九十年九月二十日繳清欠款各節無訛，是被告所報送原告
        信用卡強制停用之日期，應早九十年九月二十日，益徵「停用日期」所載者
        非強制停用信用卡之日期，此外，原告亦未能舉證被告確於於九十一年三月
        二十六日始向聯合徵信中心報送原告信用卡強制停用資料，是其就此之主張
        ，亦無足取。
四、綜上所述，原告就本件確有損害之發生、有責任原因之事實，並以二者之間有相
    當因果關係等項，俱未能舉證以明之，遽依民法第一百八十四條、第一百九十五
    條侵權行為法律關係，訴請被告賠償中華商業銀行未能核准伊貸款及國泰銀行、
    玉山銀行停止伊使用信用卡之信用損失十萬元，被告並應向聯合徵信中心註銷伊
    之強制停卡紀錄、致函國泰銀行及玉山銀行回復伊之信用，洵屬無據，應予駁回
    。
五、又本件事證已臻明確，兩造其餘攻擊、防禦方法及所為之立證，經核與判決之結
    果不生影響，無庸逐一論述，併予敘明。
五、結論：原告之訴為無理由，爰依民事訴訟法第七十八條，判決如主文。
中      華      民      國    九十二    年      二      月    二十七    日
                                      民事第四庭法      官    周玫芳
右正本證明與原本無異
如對本判決上訴，應於判決送達後二十日內向本院提出上訴狀
中      華      民      國    九十二    年      二      月    二十七    日
                                                法院書記官    王朝枝
附件一、道歉啟事
（一）內容：「本行因內部作業疏失，侵害持卡人丙○○小姐信用名譽，業經臺北地
      方法院判決在案，本行聲明爾後當嚴守金融秩序，尊重持卡用戶之信用財產權
      益」
（二）方式：聯合報系全國版一天雙版，一單位（即六點七公分Ｘ四點九公分）規格
      於第一版報頭下
附件二、致國泰商業銀行股份有限公司、玉山商業銀行股份有限公司之函文內容：
      「釋明本行前將持卡人丙○○小姐之強制停卡紀錄報送於聯徵中心之事由乃本
      行錯報產生，此事件亦經臺北地方法院判決在案，本行已向聯徵中心更改停用
      日期為九十年九月二十日，更改紀錄為『一般停用，申請停用』。貴行對持卡
      人丙○○所作之停用處分既源於本行之錯誤造成，今真相已明，請求貴行併行
      更改持卡人停用紀錄，以還持卡人應有權益。」


司法院資訊處製作；財團法人民間司法改革基金會備份。
